【裁判字號】    96,訴,3012
【裁判日期】    970508
【裁判案由】    醫師法
【裁判全文】
臺北高等行政法院判決
                                     96年度訴字第03012號
                              .
原      告  甲○
訴訟代理人  連世昌律師
複 代理 人  邱雅文律師
被      告  行政院衛生署
代  表  人  乙○○署長）住同.
訴訟代理人  丁○○兼送達代收.
            丙○○
上列當事人間因醫師法事件，原告不服行政院衛生署醫師懲戒覆
審委員會中華民國96年3 月21日編號0051號決議書，提起行政訴
訟。本院判決如下：
    主  文
原告之訴駁回。
訴訟費用由原告負擔。
    事  實
一、事實概要：緣原告係苗栗縣祥龍診所之負責醫師，於承辦全
    民健康保險醫療業務期間，經中央健康保險局民國（下同）
    94年6 月2 日派員訪查該診所及黃姓等20位保險對象，查知
    原告自94年1 月27日至94年5 月23日期間有未提供醫療服務
    卻虛報診察費及多刷保險對象之健保IC卡就醫次數、虛報醫
    療費用等情事，經中央健康保險局處以原告該虛報醫療費用
    2 倍罰鍰，予以扣減未經醫師診斷逕行提供醫療服務部分10
    倍醫療費用，並停止特約3 個月。苗栗縣政府乃以原告違反
    醫師法第25條第5 款之規定，依法移付懲戒，經被告依醫師
    法第25條之1 第1 項第2 款及第3 款之規定，以95年3 月24
    日編號0026號決議書（下稱原處分）懲戒原告停業6 個月並
    接受額外20小時醫學倫理與法律繼續教育。原告不服，提起
    覆審，經遭駁回，遂提起本件行政訴訟。
二、兩造聲明：
  (一)原告聲明求為判決：
    1.覆審決議及原處分均撤銷。
    2.訴訟費用由被告負擔。
  (二)被告聲明求為判決：
    1.駁回原告之訴。
    2.訴訟費用由原告負擔。
三、兩造之主張：
甲、原告主張之理由：
一、本件原處分有違一事不二罰原則，說明如下：
  (一)按行政罰法第26條第1 項規定：「一行為同時觸犯刑事法律
    及違反行政法上義務規定者，依刑事法律處罰之。但其行為
    應處以其他種類行政罰或得沒入之物而未經法院宣告沒收者
    ，亦得裁處之。」再參其立法理由：「一行為同時觸犯刑事
    法律及違反行政法上義務規定時，由於刑罰與行政罰同屬對
    不法行為之制裁，而刑罰之懲罰作用較強，故依刑事法律處
    罰，即足資警惕時，實無再處行政罰之必要。且刑事法律處
    罰，由法院依法定程序為之，較符合正當法律程序，應予優
    先適用。但罰鍰以外之沒入或其他種類行政罰，因兼具維護
    公共秩序之作用，為達行政目的，行政機關仍得併予裁處，
    故為第1 項但書規定。」
  (二)原告經中央健康保險局處予罰鍰及停止特約3 個月，繳回8
    百多萬元醫療費用，且經臺灣苗栗地方法院處以有期徒刑1
    年2 月，緩刑2 年，再由被告處以停業6 個月及接受額外20
    小時醫學倫理與法學繼續教育，上開三者同屬對原告「業務
    上不正當行為」之制裁，且原告經臺灣苗栗地方法院處以有
    期徒刑1 年2 月，緩刑2 年之刑罰懲罰之，即以足資警惕。
    況且刑事法律處罰，由法院依法定程序為之，較符合正當法
    律程序，應予優先適用外，即足以達到維護公共秩序及行政
    目的，被告實無再裁處行政罰之必要。
二、本件原處分、覆審決議有違反比例原則，說明如下：
  (一)參照改制前行政法院71年度判字第925 號、83年度判字第22
    19號判決分別明示：「行政裁量權之行使，倘有違反目的、
    違反平等原則或比例原則之一者，仍不失為違法」、「行政
    機關對於違反行政法規之行為，於行使裁量權決定應為何種
    程度之裁罰處分時，除應遵守一般法律原則外，應符合法規
    之目的，並不得逾越法定之裁量範圍，此為行政法理所當然
    。而比例原則係憲法法治國思想之一般法律原則之一種，其
    憲法層次之效力，故該原則拘束行政、立法及司法等行為。
    從而行政機關於選擇達成行政目的之手段時，其所作成之行
    政處分必須符合比例原則，換言之，除該行政處分須適合行
    政目的之要求，並不得逾越必要之範圍外，尚須與所欲達成
    之行政目的間保持一定之比例，始足當之，否則即屬濫用權
    利之違法」。
  (二)被告依醫師法第25條及第25條之1 規定課處原告停業處分，
    固然有據，然醫師法第25條已於91年1 月16日修正公布，該
    條除將同法第28條之4 列舉之具體違規事實授權由主管機關
    直接依情節輕重處以罰鍰、限制執業範圍、停業、廢止其執
    業執照或醫師證書外，就屬醫學倫理層次之業務上違法或不
    正當行為亦分別例示，且於第5 款以概括條款規定：「前4
    款及第28條之4 各款以外之業務上不正當行為」，並將修正
    前法律授權訂定醫師懲戒辦法所規定之各種懲戒處分具體明
    定於醫師法第25條之1 。其中有關停業之懲戒方式，授權懲
    戒機關於個案判斷以停業1 個月以上1 年以下為裁量範圍，
    故以停業為懲戒方式時，自應注意違法或不正當行為之情節
    ，以決定課處停業之時間，始符合比例原則。
  (三)原告縱有醫師法第25條第5 款所稱業務上之不正當行為，而
    被告依同法第25條之1 施以停業處分6 個月及接受額外20小
    時醫學倫理與法律繼續教育之懲戒處分，非無研求餘地。再
    參以原告事發後亦承認有多刷卡及虛報健保費用之情，亦已
    繳回8 百多萬元醫療費用，再經臺灣苗栗地方法院處以有期
    徒刑1 年2 月，緩刑2 年之刑罰，堪認原告犯後態度良好，
    無再犯之虞，並有悔悟之心，被告再處以原告停業6 個月之
    處分，實係過苛，難謂無違反比例原則。
乙、被告主張之理由：
一、關於原告訴稱已因上開犯行，經中央健康保險局處予罰鍰，
    繳回8 百多萬及停止特約3 個月，且經臺灣苗栗地方法院處
    以有期徒刑1 年2 月，緩刑2 年，復由被告處以停業6 個月
    及接受額外20小時醫學倫理與法律繼續教育，顯然有違一事
    多罰情形乙節。按醫師於承辦全民健保醫療業務期間，因違
    規事件，受中央健康保險局處以停約、違約計點或扣減醫療
    費用者，係屬特約醫事機構與中央健康保險局間契約關係之
    違約罰。至司法機關係依違反業務登載不實醫療記錄等，涉
    有偽造或詐欺之刑事責任罰。而本案之違規事件，係以具特
    定身分關係之醫師為對象，對於專門職業者本身紀律性之要
    求，依醫師法之規定辦理。因此，上開三者之法律依據、規
    範目的、處分之構成要件、處分內容均不相同，並無一事多
    罰之虞。
二、按醫師於醫療、全民健康保險特約事項，提供病人或被保險
    人醫療保健及其他相關服務，如有違法或不正當行為，將危
    害醫療安全、國民健康，若同時因其個人謀取全民健康保險
    之不當醫療費用，則將侵蝕全民健康保險財務，致影響全民
    健康保險負擔，危及全民健康保險制度之健全甚鉅。查原告
    於承辦全民健康保險醫療業務期間，自94年1 月27日至同年
    5 月23日間，經查有未提供醫療服務卻虛報診察費及多刷保
    險對象之健保IC卡就醫次數、向中央健康保險局虛報醫療費
    用竟高達8 百多萬，惡性非輕，被告審視原告所為情節，作
    成本件原處分，尚無不當，亦無違反比例原則可言。
    理  由
一、按「醫師有下列情事之一者，由醫師公會或主管機關移付懲
    戒：一業務上重大或重複發生過失行為。二利用業務機會之
    犯罪行為，經判刑確定。三非屬醫療必要之過度用藥或治療
    行為。四執行業務違背醫學倫理。五前4 款及第28條之4 各
    款以外之業務上不正當行為。」、「醫師懲戒之方式如下：
    一警告。二命接受額外之一定時數繼續教育或臨床進修。三
    限制執業範圍或停業1 個月以上1 年以下。四廢止執業執照
    。五廢止醫師證書。前項各款懲戒方式，其性質不相牴觸者
    ，得合併為一懲戒處分。」醫師法第25條、第25條之1 分別
    定有明文。
二、查原告於承辦全民健康保險醫療業務期間，自94年1 月27日
    至同年5 月23日間，有未提供醫療服務卻虛報診察費及多刷
    保險對象之健保卡多筆、虛報醫療費用等情事，經中央健康
    保險局94年6 月2 日派員訪查該診所及黃姓保險對象等20人
    查明屬實，有中央健康保險局94年8 月16日健保醫字第0940
    059867號函所附訪查訪問紀錄及臺灣苗栗地方法院94年度易
    字第886 號宣示判決筆錄、祥龍診所覆苗栗縣政府函、中央
    健康保險局北區分局函附行政契約等附原處分卷可稽。原告
    對於其確有多刷健保IC卡筆數之事實，且對中央健康保險局
    予以追扣醫療費用8,000,030 元亦已分期繳納之事實並未予
    爭執，自堪信為真正。被告原處分認原告上揭違規情事明確
    ，已構成醫師法第25條第5 款規定之業務上不正當行為，並
    無違誤。
三、至原告主張已因上開違規行為，中央健康保險局處予罰鍰及
    停止特約3 個月繳回8 百多萬元，且經臺灣苗栗地方法院處
    以有期徒刑1 年2 月，緩刑2 年，復由被告處以停業6 個月
    及接受額外20小時醫學倫理與法律繼續教育，顯然有違一事
    多罰情形，違反行政罰法第26條規定，且有違比例原則云云
    。惟按行政罰法第26條固規定：「一行為同時觸犯刑事法律
    及違反行政法上義務規定者，依刑事法律處罰之。但其行為
    應處以其他種類行政罰或得沒入之物而未經法院宣告沒收者
    ，亦得裁處之。」所謂一行為不二罰原則，係指同一人不能
    以同一行為而受2 次以上之處罰，前開刑事判決係以原告違
    反刑法第339 條第1 項罪名，判處有期徒刑1 年2 月，緩刑
    2 年，並應向財團法人犯罪被害人保護協會臺灣苗栗分會支
    付25萬元；至中央健康保險局係就原告負責之祥龍診所處以
    虛報醫療費用2 倍罰鍰，予以扣減未經醫師診斷逕行提供醫
    療服務部分之10倍醫療費用，並停止特約3 個月，並與原告
    成立行政契約，由原告繳回8 百多萬元醫療費用；而被告所
    為處分係以原告有上揭業務上不正當行為，而經苗栗縣政府
    依法移付懲戒，至醫師懲戒之方式為：警告、命接受額外之
    一定時數繼續教育或臨床進修、限制執業範圍或停業1 個月
    以上1 年以下、廢止執業執照、廢止醫師證書等方式。查前
    揭三者之法律依據、規範目的、處罰或處分之構成要件、種
    類、內容、對象等均不相同，並無一事多罰之虞，自無行政
    罰法第26條之適用。且原處分對原告為停業6 個月及接受額
    外20小時醫學倫理與法律繼續教育之懲戒處分，係以具特定
    身分關係之醫師為對象，對於專門職業者本身紀律性之要求
    ，自不能以原告已受刑事處罰或停止特約、罰鍰等處分，即
    得據此作為從輕量處之論據。另查，醫師於醫療、全民健康
    保險特約事項，提供病人或被保險人醫療保健及其他相關服
    務，如有違法或不正當行為，將危害醫療安全、國民健康，
    若同時因其個人謀取全民健康保險之不當醫療費用，則將侵
    蝕全民健康保險財務，致影響全民健康保險負擔，危及全民
    健康保險制度之健全甚鉅。是以，本件原處分以原告違反上
    揭規定事證明確，對原告為上揭懲戒處分，並無違反一事不
    二罰原則。
四、至原告主張被告原處分違反比例原則云云，惟被告業已敘明
    原告自94年1 月至5 月短短4 個月期間，即虛報保險對象就
    醫次數高達100 多次，且詐領之醫療費用高達800 多萬元，
    其情節可謂相當重大，核無不合。故原處分已視原告所為違
    規情節予以審酌為上開懲戒處分，係基於前開法律賦予之裁
    量權所為，並未有逾越或濫用裁量情事，難認有何違反比例
    原則可言。
五、綜上所述，原告之主張均無可採，原處分以原告有如事實欄
    所載業務上不正當行為，違反醫師法第25條第5 款規定，依
    醫師法第25條之1 第1 項第2 款及第3 款之規定，懲戒原告
    停業6 個月並接受額外20小時醫學倫理與法律繼續教育，洵
    屬合法，覆審決議予以維持，亦無不合，原告仍執前詞，訴
    請撤銷，為無理由，應予駁回。
據上論結，本件原告之訴為無理由，爰依行政訴訟法第98條第1
項前段，判決如主文。
中    華    民    國    97    年    5     月    8     日
                   臺北高等行政法院第四庭
                             審判長法  官  陳國成
                                   法  官  陳忠行
                                   法  官  陳秀
上為正本係照原本作成。
如不服本判決，應於送達後20日內，向本院提出上訴狀並表明上
訴理由，如於本判決宣示後送達前提起上訴者，應於判決送達後
20日內補提上訴理由書（須按他造人數附繕本）。
中    華    民    國    97    年    5     月    8     日
                                   書記官  楊子鋒


司法院資訊處製作；財團法人民間司法改革基金會備份。
